臺灣高等法院臺中分院民事判決　　　　 96年度上易字第226號
上　訴　人　甲○○
訴訟代理人　林益輝律師
複代 理 人　鍾仲智
被上 訴 人　乙○○
上列當事人間請求清償借款事件，上訴人對於中華民國96年 5月
15日台灣台中地方法院95年訴字第2987號第一審判決提起上訴，
本院於96年10月9日言詞辯論終結，判決如下：
    主  文
原判決關於命上訴人給付金額其中新臺幣陸拾壹萬玖仟元自民國
八十六年七月十一日起至民國九十年七月十日止，按週年利率百
分之五計算之利息部分廢棄。
上廢棄部分，被上訴人在第一審之訴駁回。
第二審訴訟費用由上訴人負擔。
    事  實
甲、上訴人方面：
一、聲明：(一)原判決不利上訴人部分廢棄。(二)上開廢棄部分，被
    上訴人於第一審之訴駁回。(三)第一、二審訴訟費用由被上訴
    人負擔。
二、陳述：除與原判決記載相同者外，補稱略以：
  (一)因上訴人之兄長康國清及兄嫂蘇玲玉需錢周轉，遂央由上訴
    人於民國83年間，透過代書丙○○中介，向被上訴人借貸70
    萬元，上訴人於彼時應代書丙○○要求，先行簽發面額70萬
    元之本票 1紙，並就上該房地設定抵押權予被上訴人，備供
    上揭借貸之擔保。惟嗣因代書丙○○於上揭抵押權設定登記
    完畢後，始告知上訴人上揭借貸需另扣下利息、代書費，故
    實際僅能交付上訴人60餘萬元，上訴人對此深感不合理，遂
    於簽發上揭本票及抵押權設定完畢後，決定不向被上訴人借
    貸，故被上訴人於上揭抵押權設定完畢後，亦未將先前雙方
    約定所欲借貸之款項交付予上訴人，上訴人疏未向被上訴人
    索回上揭本票及辦理塗銷上揭抵押權設定登記。詎被上訴人
    竟於10餘年後，遽向上訴人請求清償其終始未曾交付予上訴
    人之借款，被上訴人之請求，顯非有理。
  (二)本件金錢借貸之中介、本票之簽發交付、及抵押權之設定等
    事宜，俱皆由代書丙○○中介、經辦，有系爭房地設定抵押
    權之土地登記申請書影本所示之代理人欄係載列：「丙○○
    」此人姓名，在卷足佐，暨上訴人於原審審理中亦曾陳稱證
    人蔡黃淑杏於本件辦理金錢借貸及設定系爭房地抵押權當時
    ，並未具有代書資格，亦非當時中介、經辦之代書等語明確
    ，詎原審法院就此置若罔聞，無視上揭土地登記申請書影本
    所示代理人為丙○○乙情，誤以蔡黃淑杏係當時中介本件借
    貸及經辦本件抵押權設定等事宜之代書，而傳訊其到庭供證
    。然蔡黃淑杏既非當時中介本件借貸及經辦抵押權設定等事
    宜之代書，則其自非親身聞見本件金錢借貸及抵押權設定等
    事宜，無論其於原審審理中所供係輾轉聞自代書丙○○、或
    係經被上訴人所轉述、抑或係由他人所見告，蔡黃淑杏究非
    本件待證事實之原始證人無疑，尚難以蔡黃淑杏於原審審理
    中所供，資為認定上訴人確有向被上訴人為本件金錢借貸及
    被上訴人確有將上揭支票乙紙簽發交付予上訴人等情之認定
    佐據。
  (三)被上訴人雖另提呈「大里市農會存摺類帳號交易明細」所示
    83年4月11日有現金61萬9千元支出紀錄，供為認定上訴人確
    有向被上訴人為本件借貸及被上訴人確有將上揭支票 1紙簽
    發交付予上訴人收執，並經其兌領等情之認定佐據。惟支票
    為無因證券，交付票據之原因甚多，或為贈與、或為買賣、
    或為確保當事人間已存在之法律關係、或為消滅已存在之法
    律關係，非僅囿於金錢借貸一端而已，故除別有證據外，僅
    為支票之簽發、授受或轉讓，自不足以證明其原因事實，則
    依上揭「大里市農會存摺類帳號交易明細」之現金支出紀錄
    所示，是否即為上訴人所稱簽發交付予上訴人收執之支票，
    且是否係為上訴人所兌領、抑或係簽發交付予他人收執，而
    與本件金錢借貸無涉等情，尚非無疑。被上訴人應就此原因
    事實、現金支出流向等疑處，舉證以詳，尚難逕以上揭「大
    里市農會存摺類帳號交易明細」所示交易紀錄，即認被上訴
    人就此業已履盡舉證之責，並資為認定上訴人確有向被上訴
    人為本件借貸及被上訴人確有將上揭支票 1紙簽發交付予上
    訴人，且已兌領等情之認定佐據。
  (四)金錢借貸契約之利息約定、還款之期限均屬契約最重要之點
    ，借款人當無在不知借款之利率之時，即貿然提供不動產擔
    保之理云云。然查，本件借貸固係透過代書丙○○仲介，並
    經辦抵押權設定等事宜，惟衡諸常情，自係俟抵押權設定完
    畢後，始為交付借款，鮮有供擔保之抵押權設定完成前，即
    先行交付借款乙情。而代書之費用收取，衡情依理，亦係待
    土地登記設定等事宜完成後，方始為之。又本件本票簽發交
    付予被上訴人、及系爭房地辦理抵押權設定登記完畢後，因
    代書丙○○始告知上訴人上揭借款尚須扣除利息及代書費用
    ，故實際僅能交付上訴人60餘萬元，上訴人因覺不合理，遂
    決定不借乙情，業經上訴人於原審審理中敘明綦詳。則上訴
    人先行提供系爭房地供為不動產抵押權設定及其先行交付備
    供擔保之上揭本票乙紙予被上訴人，乃事理之常。
  (五)倘被上訴人確有交付上訴人本件借貸款項乙情，為何竟於其
    所稱83年7月10日清償期屆至時起，迄於95年7月17日向上訴
    人聲請發支付命令時止，此12年間，均未曾向上訴人就系爭
    借款有何清償之請求？有違常情。且上訴人係於83年 4月間
    透過代書向被上訴人為本件借款，約定清償期為83年 7月10
    日，被上訴人乃遲至95年 7月間始以支付命令向上訴人請求
    返還本件借款，被上訴人對於上訴人所主張之本件定期利息
    給付債權，揆諸首揭民法第126條之規定所示，除90年8月以
    後之各期利息給付債權之請求權尚未罹於 5年短期消滅時效
    外，先前各期利息給付債權之請求權均應罹於 5年短期消滅
    時效，繼依首揭民法第 144條之規定所示，上訴人自得就90
    年 7月以前之各期利息給付債權之請求，拒絕給付。
乙、被上訴人方面：
一、聲明：(一)上訴駁回。(二)第二審訴訟費用由上訴人負擔。
二、陳述：除與原判決記載相同者外，補稱略以：
  (一)上訴人於83年4月8日向被上訴人乙○○借款新台幣70萬元，
    被上訴人即於83年 4月11日以付款地為大里市農會，帳號為
    0000000000000，票號為0000000，面額61萬 9千元之支票交
    付予上訴人，上訴人已於83年 4月11日將該支票兌現，上訴
    人主張被上訴人未曾給付借款，並無理由。
  (二)於上訴人借款日即83年4月8日，上訴人將其名下位於台中縣
    大里市之房、地之抵押權設定契約書交與被上訴人作為抵押
    。上訴人起初均依時支付利息，但於3年後即86年4月11日起
    即未付利息，惟因上訴人將上開房、地亦設定第一順位抵押
    權與華南銀行，被上訴人之抵押權係第二順位，且當時房地
    產景氣不佳，被上訴人為避免執行無效果，是以被上訴人未
    於上訴人未繳納利息起即積極向被上訴人請求。而第一順位
    抵押權人華南商業銀行曾於90年向法院聲請強制執行，法院
    曾寄發查封通知與債務人及各抵押債權人，查封通知上即載
    明被上訴人為第二抵押權人，上訴人當時對此並未否認，不
    得抗辯不知有此抵押權設定。
  (三)依一般常情，固應於地政機關審核通過發給抵押權之他項權
    利證明書之後，始將款項交與借款人，上訴人於83年4月8日
    提出所有權狀正本、印鑑證明、身份證正本、影本及印鑑章
    ，請代書丙○○辦理設定抵押借款等事宜，因上訴人表示其
    於83年 4月11日即需錢周轉，在代書丙○○向地政機關查詢
    一切手續無虞之情形下，上訴人於抵押權設定完成前 1日即
    83年 4月11日簽發本票與被上訴人，並於是日將即期支票交
    與上訴人，被上訴人於抵押權設定前撥款與上訴人乃屬便宜
    措施，上訴人不得據此否認被上訴人交付款項之事實。
    理  由
一、被上訴人起訴主張被告於83年4月8日透過代書丙○○向原告
    借款70萬元，約定清償期為83年 7月10日，利率依年息5%計
    算，詎屆期後被告利息繳納至87年 7月10日，其後之利息、
    本金任催不理，爰依消費借貸之法律關係，請求被告返還本
    金及利息；並聲明：被告應給付原告70萬元，並自86年 7月
    10日起至清償日止，按週年利率5%計算之利息。被告則以：
    被告之兄康國清及兄嫂蘇玲玉需用錢，而要求被告以其房屋
    為抵押物向代書借款，被告當時應代書之要求，先行簽發面
    額70萬元之本票，惟與代書商談後，始知形式上雖借款70萬
    元，但扣除利息、代書費後，實際僅得60餘萬元，因而決定
    不借。該筆借款實係康國清及蘇玲玉所借，借款之事亦係由
    康國清、蘇玲玉與代書洽談，被告並未受領原告任何款項之
    交付；且被上訴人遲至95年 7月間始以支付命令向上訴人請
    求返還本件借款，被上訴人對於上訴人所主張之本件定期利
    息給付債權，揆諸首揭民法第126條之規定所示，除90年8月
    以後之各期利息給付債權之請求權尚未罹於 5年短期消滅時
    效外，先前各期利息給付債權之請求權均應罹於 5年短期消
    滅時效，繼依首揭民法第 144條之規定所示，上訴人自得就
    90年 7月以前之各期利息給付債權之請求，拒絕給付等語資
    為抗辯。
二、兩造不爭執之事實：
  (一)上訴人83年4月11日簽發到期日為同年7月10日、面額70萬元
    之本票1紙，該本票現為被上訴人所持有。
  (二)上訴人將其所有之大里市○○○段第157之526地號土地及其
    上同地段第6029建號、門牌號碼台中縣大里市○○路 174巷
    77-2號建物設定抵押權予被上訴人，擔保權利總金額為84萬
    元，權利存續期間83年4月8日起至83年7月7日止。
  (三)被上訴人簽發付款人大里市農會、帳號 0000000000000號、
    票號0000000號、面額61萬9千元之支票1紙，該支票於83年4
    月11日兌現。
三、(一)查被上訴人主張上訴人即被告確有向伊借款70萬元、伊並
    簽發上開支票交付予上訴人之事實，業經證人即代書丙○○
    於本院到庭結證明確，核與證人蔡黃淑杏於原審所證相符，
    並有被上訴人所提出之他項權利證明書、抵押權設定契約書
    、本票、大里市農會96年 2月13日里農信字第0960000478號
    函在卷可稽，是被上訴人主張兩造間已成立消費借貸契約，
    清償期已屆至，且被上訴人已將借款交付被告等各節，係屬
    真實可信。再查金錢借貸契約之利息約定、還款之期限均屬
    契約最重要之點，衡情論理，借款人當在無不知借款之利率
    之時，即貿然提供不動產供擔保之理，上訴人主張本件借款
    係康國清、蘇玲玉需用金錢，而要求以其房屋為抵押物向代
    書借款，其應代書之要求，先行簽發面額70萬元之本票，惟
    與代書商談之後，始知形式上雖借款70萬元，但扣除利息、
    代書費後，實際僅得60餘萬元，因而決定不借云云，核屬有
    違常情，並非可採，至於被上訴人何時向上訴人請求返還借
    款，與兩造間是否成立借貸關係無關；另本件被上訴人貸出
    之金錢既以簽發支票之方式交付上訴人，並經兌現，因該支
    票提示之時間在83年 4月11日，已逾支票保存年限而消燬，
    有上開大里市農會函足憑，自無從查證係由何人提示兌現，
    且被上訴人既係將支票交付予上訴人，縱使兌領現金之人並
    非上訴人，亦無礙於兩造間消費借貸關係之成立，上訴人主
    張兩造間無借貸關係云云，並非可採。
    (二)利息或費用先扣之金錢借貸，其貸與之本金額應以利息及
    費用預扣後實際交付借用人之金額為準，預扣之利息及費用
    部分，既未實際交付借用人，不能認為貸與本金之一部，即
    不發生返還請求權（參照最高法院29年度上字第1306號判例
    ）。查本件借貸之利率為1萬元本金每月利息240元，此為原
    告主張之事實，換算成年利率為 28.8%（240×12÷10,000×
    100% ＝28.8%），如以扣除預扣之利息計算，其實質之利率
    更高，被上訴人主張兩造間約定之利率為週年5%，尚屬誤會
    。而本件預扣 3個月利息及相關之代書費用後，被上訴人實
    際交付上訴人之借款金額為61萬 9千元，此為被上訴人所主
    張之事實，並有證人蔡黃淑杏之證言及大里市農會函在卷可
    稽，亦屬可信，是兩造間消費借貸之金額即為該61萬 9千元
    ；而給付有確定期限者，債務人自期限屆滿時起，負遲延責
    任；又遲延之債務，以支付金錢為標的者，債權人得請求依
    法定利率計算之遲延利息，但約定利率較高者，仍從其約定
    利率，民法第229條第1項、第233條第1項著有明文，本件被
    上訴人請求依5%計付利息之部分，未逾兩造約定之範圍，核
    屬正當。
    (三)本件上訴人於本院審理時就90年 7月（10日）以前之利息
    給付請求權為時效抗辯，而拒絕給付。查本件借款之清償期
    為83年7月10日，而上訴人係於95年8月28日收受支付命令，
    有送達證書附卷足證。依民法第 126條之規定，利息給付債
    權之請求權應適用 5年之短期消滅時效，則上訴人拒絕給付
    90年 7月（10日）以前之利息，自有理由。被上訴人請求自
    86年7月11日起至90年7月10日止，按週年利率百分之五計算
    之利息部分，核無理由，自不應准許。
四、從而被上訴人依消費借貸關係，請求上訴人給付61萬 9千元
    ，及自90年7月11日起至清償日止按週年利率5％計算之利息
    ，為有理由，原審就此應予准許部分，為上訴人敗訴判決，
    核無不合，上訴意旨指摘原判決此部分不當，求予廢棄改判
    ，為無理由，應予駁回。至上訴人於本院抗辯自86年 7月11
    日起至90年 7月10日止之利息請求權已罹於消滅時效部分，
    被上訴人此部分請求自不應准許，原審未及審究被上訴人之
    時效抗辯，而為上訴人敗訴判決，尚有未洽，上訴意旨指摘
    原判決此部分不當，為有理由，應由本院將該部分廢棄，駁
    回被上訴人此部分第一審之訴。
五、兩造其餘之攻擊或防禦方法及未經援用之證據，經本院審酌
    後，認為均不足以影響本判決之結果，自無逐一詳予論駁之
    必要，併此敘明。
六、據上論結，本件上訴為一部有理由，一部無理由，依民事訴
    訟法第450條、第449條第1項、第79條，判決如主文。
中　　華　　民　　國　　96　　年　　10　　月　　23　　日
                  民事第三庭    審判長法　官　陳照德
　　　　　　　　　　　      　　　　　法　官  曾謀貴
　　　　　　　　　　　      　　　　　法　官  李平勳
以上正本係照原本作成。
不得上訴。
                                      書記官　江丞晏
中　　華　　民　　國　　96　　年　　10　　月　　25　　日
                                                      Ｃ
